臺灣高雄地方法院民事裁定　　　　　　96年度家抗字第23號
抗　告　人　甲○○
上列抗告人因聲明拋棄對被繼承人乙○○之繼承權事件，對於民
國96年3 月9 日本院95年度繼字第3109號第一審民事裁定提起抗
告，本院管轄之第二審法院裁定如下：
    主　文
抗告駁回。
抗告程序費用新台幣壹仟元由抗告人負擔。
    理  由
一、抗告意旨略以：
    (一)抗告人為被繼承人乙○○之長男，被繼承人乙○○於民國
      91年4 月16日病逝於美國華盛頓州西雅圖地區，因抗告人
      無法找到被繼承人乙○○之戶籍資料，故未聲明拋棄繼承
      。抗告人於95年11月29日收到法院查封抗告人所有之不動
      產通知時，方知悉被繼承人有債務存在，今自願聲明拋棄
      繼承。又所謂繼承人拋棄繼承權，依民法第1174條規定，
      應於知悉其得繼承之時起2 個月內以書面向法院為之，所
      謂「知悉」究為覺知被繼承人死亡時，亦或覺知自己為繼
      承人時，或為繼承人認識或可得認識遺產之時，學說上不
      無爭議。倘若繼承人因相信被繼承人完全無財產之存在，
      而未於拋棄期間為拋棄繼承，其於繼承人權益之保護，以
      採認識遺產說為妥。本件被繼承人長期居住美國，抗告人
      並不知悉被繼承人在臺灣有保證債務存在，因相信被繼承
      人無可繼承之財產及債務存在而未拋棄繼承，惟於95年11
      月29日經臺北板橋地方法院查封抗告人所有之房屋，抗告
      人始知悉被繼承人有保證債務存在，則應以此時作為「知
      悉」為繼承人起算點，故抗告人聲明拋棄繼承並未罹於時
      效。
    (二)又最高法院65年臺上字第150 號判例指出「拋棄繼承權，
      應於知悉其得繼承之時2 個月內以書面向法院、親屬會議
      或其他繼承人為之，民法第1174條定有明文」，上開判例
      則經最高法院於91年11月5 日以91年度第14次民事庭會議
      決議不再援用。然而抗告人於91年5 月間即依當時尚屬有
      效之判例，陸續向其他繼承人為拋棄繼承之通知，應已生
      拋棄繼承之效力。是而，原審以抗告人逾2 個月法定期限
      為由，駁回抗告人拋棄繼承之聲明，與法有違，為此聲明
      ：原裁定廢棄，請准予備查本件拋棄繼承之聲明等語。
二、按「遺產繼承人，除配偶外，依左列順序定之：1.直系血親
    卑親屬。2.父母。3.兄弟姊妹。4.祖父母」、「繼承人得拋
    棄其繼承權。前項拋棄，應於知悉其得繼承之時起2 個月內
    以書面向法院為之。並以書面通知因其拋棄而應為繼承之人
    ，但不能通知者，不在此限」，民法第1138條、第1174條分
    別定有明文。而所謂知悉得繼承，係指知悉得為繼承人者而
    言。至於被繼承人之權利義務，如遺產、債務等，其繼承人
    是否知悉，要與知悉得繼承與否無涉，先予敘明。
三、經查：
    (一)本件被繼承人乙○○於91年4 月16日死亡，抗告人為被繼
      承人之長子，於91年4 月17日即知悉乙○○死亡等事實，
      經抗告人於原審陳述綦詳，並提出繼承系統表、訃文、除
      戶個人記事補填登記申請書、駐西雅圖臺北經濟文化辦事
      處認證證明、死亡證明等影本各1 件及戶籍謄本2 份佐證
      （見原審卷第8 頁至第9 頁、第18頁至第19頁、第20頁至
      第26頁），並經證人即抗告人胞姐胡瑞美於原審證述明確
      （見原審卷第15頁），堪予採認。抗告人既為被繼承人乙
      ○○之長子即第一順位繼承人，且於91年4 月17日知悉被
      繼承人死亡，依照上開法律規定，抗告人至遲應於91年6
      月17日以前以書面向法院為拋棄繼承權之聲明。惟抗告人
      遲至95年12月12日始向本院聲明拋棄繼承，此有聲請狀上
      本院收文戳章可憑（見原審卷第2 頁），顯逾2 個月之法
      定期限，其聲明於法不合。原審以抗告人拋棄繼承之聲明
      已逾法定期間而駁回其聲明，用法並無違誤。抗告人雖認
      應以知悉被繼承人有遺產（包括積極財產及消極財產）為
      2 個月法定期間計算時點，即學說所謂「認識遺產說」，
      然因調查認定極為困難，導致法律關係不確定，非實務所
      採認，併此說明。
    (二)抗告人另舉經決議不再援用之最高法院65年臺上字第150
      號判例，主張其在決議前已向其他繼承人為拋棄繼承之通
      知云云，並提出拋棄繼承權書5 份為證（見本院卷第17頁
      至第21頁）。然查，我國現行之判例制度，乃由最高法院
      或最高行政法院所為之判決中，選取法律見解堪為範式而
      有作成判例必要之判決或決議，經最高法院民、刑事庭會
      議或總會會議決議、最高行政法院庭長法官聯席會議決議
      ，並於決議後報請司法院備查而來（法院組織法第57 條
      、行政法院組織法第16條等參照），並非如法律一般係由
      具有民主正當性之立法委員所制訂，故其效力本不及於法
      律，乃是司法機關為求見解一致性、避免裁判矛盾、引發
      民眾對司法之不信賴始成立之制度。然因時間經過、社會
      風氣之演進抑或法律之修正，均有更正判例之必要，只是
      判例更正之程序如同其成立，必須經由最高法院以會議方
      式作成決議，並經司法院備查，故變更不易，造成在法律
      修正之際，舊判例與新法會有所牴觸，但不能以此為由而
      忽視新法規定，仍應以新法為依歸。最高法院65年臺上字
      第150 號判例於91年11月5 日經最高法院91年度第14次民
      事庭會議決議不在援用，蓋因上開判例所指民法第1174條
      拋棄繼承權之方式，業於74年6 月3 日經修正公布，拋棄
      繼承權人必須以書面向法院為之始生拋棄繼承之效力。基
      此，上開判例雖在法律修正後始決議不再援用，然拋棄繼
      承之方式自應遵守新法規定始屬合法，抗告人持舊法判例
      為抗告理由，自不足採。
    (三)綜上，抗告人請求准予備查拋棄繼承之聲明，無從准許，
      原審駁回抗告人之聲明，並無不合。抗告意旨指摘原裁定
      不當，求予廢棄，為無理由，應予駁回。
四、據上論結，本件抗告為無理由，依非訟事件法第21條第2 項
    、第24條第1 項、第46條，民事訴訟法第495 條之1 第1 項
    、第449 條第1 項、第95條、第78條，裁定如主文。
中　　華　　民　　國　　96　　年　　10　　月　　31　　日
                  家事法庭  審判長法  官  廖家陽
                                  法  官  吳文婷
                                  法  官  楊佩蓉
以上正本證明與原本無異。
如不服本裁定應於送達後10日內向本院提出再抗告狀，並繳納再
抗告費新臺幣1000元。
再為抗告應以適用法規顯有錯誤為理由，並經本院之許可，該許
可以原裁定所涉及之法律見解具有原則上之重要性者為限。
中　　華　　民　　國　　96　　年　　10　　月　　31　　日
                                  書記官  黃勤涵
